臺灣彰化地方法院刑事判決　　　　　　　100年度訴字第148號
公　訴　人　臺灣彰化地方法院檢察署檢察官
被　　　告　陳家駐
選任辯護人　國慶律師
上列被告因公共危險案件，經檢察官提起公訴（99年度偵字第10
189 號），本院判決如下：
    主  文
陳家駐放火燒燬現未有人所在之他人所有建築物，未遂，處有期
徒刑貳年陸月。扣案之裝填去漬油之飲料空瓶及去漬油空瓶各壹
個均沒收。
    事  實
一、陳家駐因懷疑前女友與洪玉唐之子交往，遂心生不滿，於民
    國99年10月9 日凌晨1 時許，駕駛車牌號碼8585－LJ號自用
    小客車，至洪玉唐位於彰化縣二林鎮○○街109 號住處旁巷
    道，其明知上開巷道路旁所停放之車牌號碼135 －SG號大貨
    車為洪玉唐所有，緊鄰停靠在洪玉川所搭建位於自治街99號
    旁之現未有人所在而供停放車輛之鐵皮屋，該大貨車與鐵皮
    屋近在咫尺，陳家駐對於前開大貨車若遭大火燒燬，將進而
    延燒至鐵皮屋之本體，應可預見，且亦無違反燒燬該大貨車
    及鐵皮屋之本意，基於燒燬他人物品之犯意及燒燬現未有人
    所在之他人所有建築物之不確定故意，持裝有易燃去漬油之
    飲料玻璃瓶，以自己所有之打火機（未扣案）點燃起火後，
    丟向前開大貨車，火勢乃猛烈燃燒，燒燬該大貨車後再延燒
    至緊鄰鐵皮屋，致鐵皮屋屋內屋頂、南側及西側牆面受延燒
    波及燻黑，南側牆面之鋁窗框架燒燬、牆面變形，以及鐵皮
    屋內之桌子桌面部分及置物架受燒碳化，因而致生公共危險
    ，幸因消防隊員據報到場後，火勢隨即被撲滅而未遂。嗣經
    警調閱監視錄影帶畫面，始循線查獲，並扣得陳家駐所有供
    本件犯行所用之裝填去漬油之飲料空瓶及去漬油空瓶各1 個
    。
二、案經彰化縣警察局芳苑分局報請臺灣彰化地方法院檢察署檢
    察官偵查起訴。
    理  由
壹、程序部分：
一、按「被告以外之人於審判外之言詞或書面陳述，除法律有規
    定者外，不得作為證據」，刑事訴訟法第159 條第1 項固有
    明文，然「鑑定之經過及其結果，應命鑑定人以言詞或『書
    面』報告」，同法第206 條第1 項亦規定甚明，是鑑定人以
    書面為鑑定報告提出於法院，依刑事訴訟法第159 條第1 項
    立法理由及同法第206 條第1 項規定，即具有證據能力。又
    法院或檢察官得囑託醫院、學校或其他相當之機關、團體為
    鑑定，或審查他人之鑑定，並準用第203 條至第206 條之1
    之規定，刑事訴訟法第208 條第1 項亦有明文。依此，檢察
    官對於偵查中之案件，認須實施鑑定者，固應就具體個案，
    選任鑑定人或囑託鑑定機關（團體）為之；但對於司法警察
    機關調查中之案件，或有量大或急迫之情形，為因應實務之
    現實需求，如檢察官針對該類案件之性質，認為當然有鑑定
    之必要者，經參考法務部92年5 月20日法檢字第092080203
    號函送之法務部「因應刑事訴訟法修正工作小組」研討之刑
    事訴訟法修正相關議題第21則之共識結論，以及臺灣高等法
    院於92年8 月1 日舉行之刑事訴訟法新制法律問題研討會第
    三則法律問題研討結果之多數說（載於司法院92年8 月印行
    「刑事訴訟法新制法律問題彙編」第15頁至第18頁），基於
    檢察一體原則，得由該管檢察長對於轄區內之案件，以事前
    概括選任鑑定人或囑託鑑定機關（團體）之方式，俾便轄區
    內之司法警察官、司法警察對於調查中之此類案件，得即時
    送請事前已選任之鑑定人或囑託之鑑定機關（團體）實施鑑
    定，該鑑定人或鑑定機關（團體）亦應視同受承辦檢察官所
    選任或囑託而執行鑑定業務，其等出具之書面鑑定報告應屬
    刑事訴訟法第206 條所定之傳聞例外，當具有證據能力（法
    務部92年9 月1 日法檢字第0920035083號函可供參照）。準
    此，火災現場之即時勘查對火災原因之調查甚為重要，一旦
    時隔日久，現場恐遭破壞，即無從為正確之火災原因判斷，
    故火災發生後，有就火災原因即時鑑定之必要。而本件彰化
    縣消防局係經由臺灣彰化地方法院檢察署檢察長事前概括選
    任之鑑定機關，揆諸前揭說明，該鑑定機關所出具火災原因
    調查鑑定書，即具有證據能力。
二、以下本案所引用被告以外之人於審判外之言詞或書面陳述，
    而不符合刑事訴訟法第159 條之1 至第159 條之4 之規定者
    ，均經本院於審理時當庭直接提示而為合法之調查，檢察官
    、被告及辯護人均同意作為證據使用，本院審酌前開證據作
    成或取得之情況，並無非法或不當取證之情事，亦無顯不可
    信之狀況，故認為適當而均得作為證據。是前開證據，依刑
    事訴訟法第159 條之5 之規定，皆具有證據能力，先予敘明
    。
貳、實體部分：
一、訊據被告固不否認其因懷疑前女友與洪玉唐之子交往，遂心
    生不滿，於99年10月9 日凌晨1 時許，駕駛車牌號碼8585－
    LJ號自用小客車，至洪玉唐位於彰化縣二林鎮○○街109 號
    住處旁巷道，明知停放於巷道路旁之車牌號碼135 －SG號大
    貨車為洪玉唐所有，且該大貨車停放於洪玉川所搭建位於自
    治街99號之鐵皮屋旁，而持裝有易燃去漬油之飲料玻璃瓶，
    以打火機點燃起火後，丟向該大貨車，大貨車起火後延燒至
    在旁之鐵皮屋等情，並對放火燒燬大貨車部分犯行坦承不諱
    ，惟矢口否認有何放火燒燬現未有人所在之他人所有建築物
    未遂罪，辯稱：該大貨車與鐵皮屋間有1 個人可以進出的距
    離，其將裝有去漬油的空瓶點火後丟向大貨車時，並無想要
    使鐵皮屋燃燒的意思，也沒有想到會因此延燒到鐵皮屋云云
    。辯護人則以被告放火燒燬前開大貨車，進而延燒至在旁之
    鐵皮屋南側及西側牆面行為，僅係被告放火燒燬他人所有之
    大貨車，致生公共危險之結果行為；且被告當時所使用之去
    漬油數量非多，被告係先將裝有去漬油之瓶子點燃後丟向前
    開大貨車，其主要的目的是使大貨車產生燒灼痕跡，會延燒
    至在旁之鐵皮屋，實係因該大貨車上擺放有7 、80個水果籃
    、10塊棧板、7 、8 個紙箱及車內煙灰缸香煙等容易燃燒之
    物品，以及風勢影響所致，被告對於延燒至在旁的鐵皮屋並
    無預見可能性等語為被告辯護。經查：
  (一)被告於99年10月9 日凌晨1 時許，駕駛車牌號碼8585－LJ號
    自用小客車，至洪玉唐位於彰化縣二林鎮○○街109 號住處
    旁巷道，其明知上開巷道路旁所停放之車牌號碼135 －SG號
    大貨車為洪玉唐所有，且該大貨車停放於洪玉川所搭建位於
    自治街99號旁之現未有人所在而供停放車輛之鐵皮屋旁，仍
    持裝有去漬油之飲料玻璃瓶，以打火機點燃起火後，丟向該
    大貨車，燒燬該大貨車後再延燒至緊鄰鐵皮屋，致鐵皮屋屋
    內屋頂、南側及西側牆面受延燒波及燻黑，南側牆面之鋁窗
    框架燒燬、牆面變形，以及鐵皮屋內之桌子桌面部分及置物
    架受燒碳化等事實，為被告所不爭執，並據證人即被害人洪
    玉川、洪玉唐於警詢、偵訊中證述綦詳（見警卷第3 頁至第
    7 頁背面、偵卷第55至57、71至72頁），復有彰化縣消防局
    於99年11月3 日出具之火災原因調查鑑定書及相關附件、照
    片等資料，以及監視器翻拍照片14張、現場照片18張在卷足
    稽（見警卷第17至24頁，偵卷第11至48頁）。是此部分之事
    實，堪信為真。
  (二)按刑法第13條第1 項明定：行為人對於構成犯罪之事實，明
    知並有意使其發生者為故意。同條第2 項明定：行為人對於
    犯罪之事實，預見其發生，而其發生並不違背其本意者，以
    故意論。前者學理上謂為意欲主義，後者謂為容認主義，但
    不論其為「明知」或「預見」，皆為故意犯主觀上之認識，
    只是程度強弱有別，行為人有此認識進而有「使其發生」或
    「任其發生」之意，則形成犯意，前者為確定故意、直接故
    意，後者為不確定故意、間接故意。經查，前開大貨車緊鄰
    停靠於洪玉川所有之鐵皮屋旁，距離該鐵皮屋南側牆面僅一
    步之距，有前開火災原因調查鑑定書所附現場照片及配置圖
    （見偵卷第32頁背面至35、37、39頁）附卷可參，且被告於
    本院審理中陳稱：其持上開裝有去漬油之空瓶點火丟向該大
    貨車前，有先繞大貨車四周圍噴漆，所以知道鐵皮屋與大貨
    車間有一個人的距離等語（見本院卷第56頁），可知被告著
    手將裝有去漬油之空瓶點火丟向該大貨車前，業已清楚知悉
    該大貨車緊鄰停放於洪玉川所有之上開鐵皮屋旁。衡以該大
    貨車平常由證人康展豪使用（見偵卷第26頁背面至27頁），
    在常態下油箱內自仍裝有易燃之汽油，而汽油係液態流動之
    高度易燃物，引燃後容易一發不可收拾，又現今社會亦屢見
    媒體報導因住處或建築物旁車輛遭縱火而延燒住宅或建築物
    造成重大損害之憾事等，況被告本身從事汽車修配業，對於
    上情實難諉為不知。是以，被告持上開裝有去漬油之空瓶點
    火丟向該大貨車，極易延燒至緊鄰之鐵皮屋，且大貨車起火
    燃燒後，被告並未做任何初期滅火動作，隨即離開現場（見
    偵卷第63頁），放任火苗流竄以致現場火勢延燒更加無法控
    制，此應為被告所明知，詎其明知而竟欲為，堪認被告除有
    放火燒燬上開大貨車之直接故意外，對於火勢縱因而延燒至
    上開鐵皮屋，亦不違背其本意。從而，被告確有放火燒燬現
    未有人所在之他人所有建築物之不確定故意甚明。是被告及
    其辯護人均辯稱：沒有預見到可能會燒到鐵皮屋，放火之目
    標及目的只是要燒大貨車云云，顯無理由，尚難採信。
二、綜上所述，被告前開所辯，顯係事後卸責之詞，不足為採，
    此外，尚有通聯調閱查詢單1 份、扣案之裝填去漬油之飲料
    空瓶及去漬油空瓶各1 個可資佐證。本件事證明確，被告犯
    行堪以認定，應予依法論科。
三、論罪科刑：
  (一)按住宅係人類日常住居生活作息之場所，原屬建築物之一種
    ，雖與一般建築物之概念不盡相同，惟須具有固定性之房舍
    ，始克相當。又按刑法第174 條第1 項之放火燒燬現未有人
    所在之他人建築物罪，其所謂之「建築物」，乃指定著於土
    地之工作物，除須上有屋面，周有門壁，足以蔽風雨、通出
    入外，尚須適於「人」之起居始可，此由該條項將「住宅」
    與「建築物」併列即可知之（最高法院86年度臺上字第2257
    號判決意旨參照）。查遭延燒之鐵皮屋，為鐵皮搭建，並設
    有窗戶、鐵捲門，其用途為供被害人洪玉川及其家人放置物
    品及停放車輛等情，業據證人洪玉川於偵訊及本院審理中證
    述綦詳（見偵卷第71至72頁，本院卷第51至53頁），並有現
    場照片12張（見警卷第21、24頁）附卷可佐；又該鐵皮屋雖
    與被害人洪玉川所有且供其居住之自治街99號住宅相鄰，惟
    在構造上並非與住宅緊密相連，且該鐵皮屋設有鐵捲門而有
    獨立之對外出入口，顯具構造上及使用上之獨立性，亦有上
    開火災原因調查鑑定書中所附之建物平面圖在卷可憑（見偵
    卷第32至34頁），足見該鐵皮屋屬獨立之建築物而非住宅之
    一部分甚明。是該鐵皮屋係供洪玉川及其家人日常生活所用
    ，顯屬刑法第174 條所指之建築物無訛。至公訴人認該鐵皮
    屋與洪玉川所有之住宅有窗戶相通，且該鐵皮屋作為供洪玉
    川及其家人堆放生活用品及停放三台汽車及三台機車使用，
    而認該鐵皮屋為洪玉川所有之住宅之一部分，屬現供人使用
    之住宅等情，容有誤會。再按刑法第173 條第1 項之放火燒
    燬現供人使用住宅罪，所稱「燒燬」，係指燃燒毀損之義，
    亦即標的物已因燃燒結果喪失其效用而言，必須房屋構成之
    重要部分已燒燬，如僅房屋內之家具、物件燒燬，房屋本身
    尚未達喪失其效用之程度，即不能依該條項之既遂罪論處。
    行為人如有放火燒燬現供人使用住宅之犯罪故意，而已著手
    放火行為之實行，即應構成犯罪，即令放火結果上述物體未
    因燒燬而喪失其效用，僅屬犯罪為既遂或未遂之問題（最高
    法院69年度臺上字第1976號、79年度臺上字第2656號、79年
    度臺上字第2747號、87年度臺上字第1719號判決要旨可參）
    。查本件鐵皮屋經燃燒過後，僅屋內屋頂、南側及西側牆面
    受延燒波及燻黑，南側牆面之鋁窗框架燒燬、牆面變形，以
    及鐵皮屋內之桌子桌面部分及置物架受燒碳化等情，前已敘
    及，且據證人洪玉川於本院審理中證稱：鐵皮屋著火後，前
    面牆面及屋頂的烤漆板部分有更換過，但是C 型鋼架並未更
    換，而鐵捲門沒有燒壞但有重新油漆，不過鐵捲門的馬達有
    燒壞等語（見本院卷第51頁背面及52頁），堪認該鐵皮屋受
    燒後，其內部確有因火勢而燻黑，而靠南側的鋁門窗框架變
    形，惟鐵皮屋之整體結構並未受損而達喪失效用之程度，是
    就此部分之行為，應屬未遂。至公訴人認鐵皮屋之C 型鋼架
    因受燒而扭曲變形，而認此部分應屬既遂，顯有誤會。再查
    ，被告對前開大貨車所為之放火行為，除使大貨車完全燒燬
    外，並致緊鄰之鐵皮屋屋內屋頂、南側及西側牆面受延燒波
    及燻黑，南側牆面之鋁窗框架燒燬、牆面變形，以及鐵皮屋
    內之桌子桌面部分及置物架受燒碳化，顯已造成公共危險甚
    明。是核被告所為，係犯刑法第174 條第4 項、第1 項之放
    火燒燬現未有人所在之他人所有建築物未遂罪、同法第175
    條第1 項放火燒燬他人所有之大貨車罪。而被告放火行為延
    燒至洪玉川所有之鐵皮屋部分，原起訴檢察官係認被告前開
    行為係犯刑法第174 條第4 項、第1 項之放火燒燬現未有人
    所在之他人所有建築物未遂罪，公訴人則認係犯刑法第173
    條第1 項之放火燒燬現供人使用之住宅罪，並於本院審理時
    變更起訴法條，容有未洽，前已敘明，是此部分經公訴人變
    更之起訴法條應由本院依法再予以變更。
  (二)次按刑法第173 條第1 項放火燒燬現有人使用之住宅罪，其
    直接被害法益，為一般社會之公共安全，雖同時侵害私人之
    財產法益，但仍以保護社會公安法益為重，況放火行為原含
    有毀損性質，而放火燒燬現供人使用之住宅罪，自係指供人
    居住房屋之整體而言，應包括墻垣及該住宅內所有設備、傢
    俱、日常生活上之一切用品。故一個放火行為，若同時燒燬
    住宅與該住宅內所有其他物品，無論該其他物品為他人或自
    己所有，與同時燒燬數犯罪客體者之情形不同，均不另成立
    刑法第175 條第1 項或第2 項之放火燒燬住宅以外他人或自
    己所有物罪（最高法院79年台上字第1471號判例要旨足參）
    。依上開說明，倘行為人同時放燒燬住宅等以外之數個他人
    所有物，仍僅成立一罪，不得以所燒燬之物品數，定其罪數
    。是被告放火延燒至前開鐵皮屋，同時使南側牆面中間鋁門
    窗燒燬、桌子及置物架等物受燒碳化，仍僅成立一放火燒燬
    現未有人所在之他人所有建築物未遂罪。又按倘若小客車與
    機車置放係於住宅之前，並非住宅內之物品，則被告以一個
    放火行為燒燬小客車、機車座墊，並延燒房屋未遂，應已觸
    犯放火燒燬住宅以外之他人所有物罪及放火燒燬現有人使用
    之住宅未遂罪兩項罪名（最高法院94年度臺上字第1412號判
    決要旨參照）。則被告前開犯行，係以一放火行為同時觸犯
    放火燒燬現未有人所在之他人所有建築物未遂罪、放火燒燬
    他人所有之大貨車罪，為想像競合犯，應從一重而依放火燒
    燬現未有人所在之他人所有建築物未遂罪處斷。至辯護人雖
    以延燒至上開鐵皮屋屬放火燒燬前開大貨車，而致生公共危
    險的結果行為，僅應論以刑法第175 條第1 項之罪等語為被
    告辯護，惟被告對於其放火燒燬大貨車之行為會延燒至緊鄰
    之鐵皮屋乙情有所認識，且其發生亦不違反其本意，前已認
    定，顯非單純「致生公共危險」之構成要件所能涵攝，是辯
    護人前開見解，顯有誤會，不足採信。
  (三)另被告雖著手於放火燒燬現未有人所在之他人所有建築物，
    然該建築物未發生燒燬之結果，此部分犯行尚屬未遂，爰依
    刑法第25條第2 項之規定，按既遂犯之刑度減輕其刑。至辯
    護人又請求依刑法第59條規定酌減其刑乙節，惟本院慮及被
    告所為影響社會安全甚鉅，與刑法第174 條第4 項、第1 項
    、第175 條第1 項之法定刑相權衡，並無情輕法重之情，自
    無依該規定予以酌減其刑之必要。爰審酌被告前無犯罪前科
    ，素行良好，然僅因前女友與洪玉唐之子交往而心生不滿，
    竟放火燒燬洪玉堂所有之大貨車，進而延燒至洪玉川所有之
    鐵皮屋未果，造成前開被害人財產上之損害，嚴重破壞社會
    公共安全秩序，所為實不足取，惟念其業與被害人達成和解
    ，有彰化縣二林鎮調解委員會調解書2 紙（見偵卷第54、65
    頁）附卷可佐，且犯後坦承部分犯行，態度尚可，暨其智識
    程度、生活狀況、犯罪手段等一切情狀，量處如主文所示之
    刑。公訴人雖就被告前揭犯行具體求刑有期徒刑7 年6 月，
    惟公訴人求刑之前提係認被告所為係犯刑法第173 條第1 項
    及第175 條第1 項之罪，此部分業經本院變更起訴法條，是
    本院認以處如主文所示之刑為適當，公訴人之求刑，不足為
    採，附此敘明。至扣案裝填去漬油之飲料空瓶及去漬油空瓶
    各1 個，係被告所有，且均係供本件犯罪所用之物，業據被
    告供明在卷，應依刑法第38條第1 項第2 款宣告沒收。
據上論斷，應依刑事訴訟法第299 條第1 項前段、第300 條，刑
法第174 條第4 項、第1 項、第175 條第1 項、第25條第2 項、
第55條、38條第1 項第2 款，判決如主文。
本案經檢察官朱健福到庭執行職務。
中    華    民    國   100    年    8     月    16    日
                  刑事第三庭    審判長法官    李進清
                                法      官    洪志賢
                                法      官    林怡君
以上正本證明與原本無異。
如不服本判決應於收受判決後10日內向本院提出上訴書狀，並應
敘述具體理由；其未敘述上訴理由者，應於上訴期間屆滿後20日
內向本院補提理由書「切勿逕送上級法院」。
告訴人或被害人對於判決如有不服具備理由請求檢察官上訴者，
其上訴期間之計算係以檢察官收受判決正本之日期為準。
中    華    民    國   100    年    8     月    16    日
                                書  記  官    顧嘉文
附錄本案論罪科刑法條全文：
中華民國刑法第174條
（放火失火燒燬非現住建築物及交通工具罪）
放火燒燬現非供人使用之他人所有住宅或現未有人所在之他人所
有建築物、礦坑、火車、電車或其他供水、陸、空公眾運輸之舟
、車、航空機者，處 3 年以上 10 年以下有期徒刑。
放火燒燬前項之自己所有物，致生公共危險者，處 6 月以上 5
年以下有期徒刑。
失火燒燬第 1 項之物者，處 6 月以下有期徒刑、拘役或 3 百
元以下罰金，失火燒燬前項之物，致生公共危險者，亦同。
第 1 項之未遂犯罰之。
中華民國刑法第175條
（放火燒燬住宅等以外之物罪）
放火燒燬前二條以外之他人所有物，致生公共危險者，處 1 年
以上 7 年以下有期徒刑。
放火燒燬前二條以外之自己所有物，致生公共危險者，處 3 年
以下有期徒刑。
失火燒燬前二條以外之物，致生公共危險者，處拘役或 3 百元
以下罰金。